臺灣新竹地方法院民事判決  
109年度訴字第332號
原      告  台新國際商業銀行股份有限公司

法定代理人  尚瑞強  
訴訟代理人  鍾德暉  
            黃昱撰  
            周麗蘭  
            謝翰儀  
被      告  吳玉嬌  
            吳清河  
上列當事人間塗銷所有權移轉登記事件，本院於民國109 年11月
11日辯論終結，判決如下：
    主      文
被告吳玉嬌、吳清河間就附表所示土地，於民國一○六年六月二
日所為之贈與行為及民國一○六年六月二十三日所為之所有權移
轉登記行為應予撤銷。
被告吳清河就附表所示土地於民國一○六年六月二十一日經新竹
縣竹北地政事務所以竹北字第九七四○○號收件，民國一○六年
六月二十三日完成登記，以贈與為原因之所有權移轉登記應予塗
銷。
訴訟費用由被告負擔。
    事實及理由
壹、程序方面
    按訴狀送達後，原告不得將原訴變更或追加他訴，但擴張或
    減縮應受判決事項之聲明者，不在此限，民事訴訟法第255
    條第1 項第3 款定有明文。本件原告起訴時原聲明係請求：
    一、被告吳玉嬌、吳清河應將如附表所示之土地、應有部分
    均為10分之3 ，所為之贈與債權行為及移轉所有權物權行為
    均應撤銷；二、被告吳清河就前項不動產於民國106 年6 月
    23日以贈與為原因所為之所有權移轉登記應予塗銷。嗣於訴
    訟進行中，原告變更上開聲明為：一、被告吳玉嬌、吳清河
    應將如附表所示之土地、應有部分均為10分之1 （下稱系爭
    土地），所為之贈與債權行為及移轉所有權物權行為均應撤
    銷；二、被告吳清河就前項不動產於106 年6 月23日以贈與
    為原因所為之所有權移轉登記應予塗銷等情，有原告109 年
    9 月16日準備書狀可參（見本院卷第275 頁），屬單純減縮
    應受判決事項之聲明，合於前揭規定，程序上應予准許。
貳、實體方面
一、原告主張：被告吳玉嬌前向原告申請信用卡使用，惟伊未依
    約繳款，原告業已依法向臺灣臺北地方法院取得109 年度訴
    字第186 號民事判決及確定證明書，債權內容為被告吳玉嬌
    應給付原告568,674 元，及其中129,881 元自108 年11月25
    日起至清償日止，按年息15% 計算之利息。又被告吳玉嬌名
    下財產無法清償積欠原告之債務，竟於106 年5 月23日繼承
    取得系爭土地後，於106 年6 月2 日將系爭土地贈與其兄即
    被告吳清河，並於106 年6 月23日完成所有權移轉登記，致
    原告日後無法對系爭土地聲請強制執行以受償前開債務。被
    告2 人所為之無償贈與顯已損害原告債權之求償，且被告吳
    玉嬌除系爭土地外，並無其他足供清償之財產。為此，爰依
    民法第244 條第1 項、第4 項之規定，請求撤銷被告2 人間
    所為之贈與債權行為及移轉所有權物權行為，並請求塗銷所
    有權移轉登記。並聲明：如主文第1 、2 項所示。
二、被告部分：
㈠、被告吳玉嬌則以：伊就原告主張之債權總額582,091 元，及
    伊名下僅有1991年份汽車1 台、別無其他財產及所得部分，
    均無意見。系爭土地係因父親過世時，說要給哥哥繼承，故
    移轉予被告吳清河。伊願意以分期之方式清償債務等語，資
    為抗辯，並答辯聲明：原告之訴駁回。
㈡、被告吳清河則以：父親過世前就已經講好將土地分給2 個兒
    子，女兒不分得土地等語，資為抗辯，並答辯聲明：原告之
    訴駁回。
五、得心證之理由：
㈠、原告主張被告吳玉嬌積欠其信用卡帳款，債權內容如臺灣臺
    北地方法院109 年度訴字186 號判決主文所示即被告吳玉嬌
    應給付原告568,674 元，及其中129,881 元部分，自108 年
    11月25日起至清償日止，按年息15% 計算之利息等情，業據
    原告提出臺灣臺北地方法院109 年度訴字第186 號民事判決
    及確定證明書為證（見本院卷第17頁至第44頁），堪認屬實
    ，且依上開判決理由被告自92年4 月8 日起即未依約清償債
    務。又被告吳玉嬌於106 年3 月22日被繼承人吳勝達死亡時
    ，即與被告吳清河、訴外人吳陳紅森、吳華章、吳金瑞共同
    繼承取得新竹縣○○鎮○○段0000○0000○0000○0000○00
    00地號土地所有權應有部分各2 分之1 ，並於106 年5 月23
    日完成繼承登記，繼承人5 人之應有部分各為10分之1 ，然
    被告吳玉嬌於106 年6 月2 日將其繼承取得之系爭土地贈與
    被告吳清河，並於106 年6 月23日完成所有權移轉登記，此
    經本院依職權向新竹縣竹北地政事務所調閱之系爭土地登記
    第一類謄本、異動索引及系爭土地贈與登記申請書全卷影本
    等查閱無訛（見本院卷第65頁至第115 頁、第155 頁至第25
    3 頁、第283 至307 頁），且為被告吳玉嬌所不爭執（見本
    院卷第130 頁至第131 頁），亦堪認定。
㈡、按債務人所為之無償行為，有害及債權者，債權人得聲請法
    院撤銷之。債權人依民法第244 條第1 項之規定聲請法院撤
    銷時，得並聲請命受益人或轉得人回復原狀，民法第244 條
    第1 項、第4 項定有明文。次按，所謂害及債權，乃指債務
    人之行為，致積極的減少財產，或消極的增加債務，因而使
    債權不能獲得清償之情形（最高法院81年度台上字第207 號
    判決意旨參照）。蓋債務人所有之財產，除對於特定債權人
    設有擔保物權外，應為一切債務之總擔保，倘債務人將財產
    贈與他人，對於普通債權人，即難謂無詐害行為。查本件被
    告吳玉嬌既對原告有上開債務，即對原告負有清償之義務，
    詎被告吳玉嬌於上開債務未清償前，竟將其於106 年5 月23
    日因繼承登記取得之系爭土地，於106 年6 月2 日無償贈與
    其兄長即被告吳清河，並於106 年6 月23日以贈與為原因移
    轉登記予被告吳清河，顯已減少被告吳玉嬌之一般財產，且
    被告吳玉嬌於107 年度並無所得，名下財產僅有80年出廠之
    汽車1 輛、財產總額0 元等情，此有本院依職權調閱之被告
    吳玉嬌107 年度稅務電子閘門財產所得調件明細表可參（見
    本院卷第47頁至第49頁），則被告2 人間上開贈與行為，顯
    影響被告吳玉嬌清償積欠債務之能力，致原告之債權有履行
    不能或行使困難之情形，佐以債務人之財產為全體債權人之
    總擔保，則被告吳玉嬌將系爭土地贈與被告吳清河，顯有害
    於債權人即原告之債權受償，是依上開規定與說明，原告訴
    請將被告吳玉嬌、吳清河就系爭土地之無償贈與行為及所有
    權移轉登記行為予以撤銷，被告吳清河並應將系爭土地於10
    6 年6 月23日以贈與為原因所為之所有權移轉登記予以塗銷
    ，核屬有據，應予准許。
㈢、被告雖抗辯其等之父親吳勝達過世前已經講好僅由兒子繼承
    系爭土地云云，惟查，被告吳玉嬌係於繼承取得系爭土地所
    有權應有部分後，再贈與並移轉登記予被告吳清河，已如前
    述，是系爭土地並非僅由被繼承人吳勝達之兒子繼承，且被
    繼承人吳勝達生前縱有上開指示，亦無礙於原告依民法第24
    4 條第1 項之規定，對被告間就系爭土地之贈與、移轉所有
    權之行為行使撤銷權。
㈣、綜上所述，原告既為被告吳玉嬌之債權人，被告2 人間就系
    爭土地所為贈與之債權行為及移轉所有權之物權行為，有害
    及原告之債權，其據以行使撤銷權，即無不合。從而，原告
    依民法第244 條第1 項、第4 項之規定，請求法院撤銷之，
    並請求被告吳清河塗銷系爭土地之所有權移轉登記，回復登
    記為被告吳玉嬌所有，為有理由，應予准許。
六、據上論結，本件原告之訴有理由，應依民事訴訟法第78條、
    第85條第1 項前段，判決如主文。
中　　華　　民　　國　 109　　年　　12　　月　　16　　日
                  民事第一庭   審判長法  官  吳靜宜
                                     法  官  張百見
                                     法  官  李宇璿
以上正本係照原本作成。　　　　　　　　　　　　　　
如對本判決上訴，須於判決送達後 20 日內向本院提出上訴狀。
中　　華　　民　　國　　109 　年　　12　　月　　16　　日
                                     書記官  王恬如